臺灣士林地方法院刑事判決　　　　　　　 95年度訴字第695號
公　訴　人　臺灣士林地方法院檢察署檢察官
被　　　告　甲○○
上列被告因洗錢防制法案件，經檢察官聲請簡易判決處刑（95年
度偵字第5740號），本院士林簡易庭認為不宜以簡易判決處刑，
移由本院依通常程序審理，並判決如下：
    主  文
甲○○幫助連續意圖為自己不法之所有，以詐術使人將本人之物
交付，處有期徒刑捌月。
    事  實
一、甲○○明知出賣金融帳戶予他人使用，將被詐欺集團利用作
    為詐欺受款之工具，竟基於幫助連續詐欺之故意，於民國94
    年7 月5 日，在位於臺北市大同區之啟智學校附近，將其中
    華郵政股份有限公司大龍峒郵局帳號00000000000000號帳戶
    含金融卡及密碼，以新臺幣（以下同）2,500 元之代價，出
    售予姓名年籍均不詳之成年男子使用。嗣該成年男子果不違
    反甲○○之本意，將前開帳戶供其所屬之詐欺集團，共同意
    圖為自己不法，基於詐欺之概括犯意，先推由該詐欺集團之
    成員，於94年7 月12日15時6 分許，撥打電話給陳裕全，謊
    稱為陳裕全之朋友，且急須用錢，要求陳裕全持金融卡依指
    示匯款，致陳裕全誤信不疑有他，於同日持金融卡前往臺中
    商業銀行之自動櫃員機匯款轉帳1 萬元入該成員所指定之甲
    ○○前揭帳戶。續又由該詐欺集團成員於同日16時許，撥打
    電話予吳曉楓，自稱為吳曉楓朋友急需借款1 萬元，致吳曉
    楓誤信不疑有他，於同日前往在桃園縣桃園市○○路316 之
    1 號之福林郵局，匯款1 萬元入該成員所指定之甲○○前揭
    帳戶。
二、案經臺灣臺灣士林地方法院檢察署檢察官自動檢舉偵查後聲
    請簡易判決處刑。
    理  由
壹、證據能力部分：本件證人陳裕全、吳曉楓為被告以外之人，
    其2 人於警詢時之陳述，性質上屬被告以外之人在審判外所
    為之陳述，經查並無刑事訴訟法第159 條之1 至第159 條之
    4 所定例外得為證據之情形，惟經被告於審判程序中同意作
    為證據，本院審酌前開言詞陳述作成時之情況，認為適當，
    依刑事訴訟法第159 條之5 第1 項，得為證據，先予敘明。
貳、實體認定部分：
一、訊據被告雖坦承出賣帳戶犯錯，惟仍辯稱：伊不知道賣帳戶
    會被拿去騙錢云云。
二、本院查：
  (一)被告甲○○於於94年7 月5 日，在位於臺北市大同區之啟智
    學校附近，將其中華郵政股份有限公司大龍峒郵局帳號0000
    0000000000號帳戶含金融卡及密碼，以2,500 元之代價，出
    售予姓名年籍均不詳之成年男子使用之事實，業據被告於警
    詢、偵訊及本院訊問時坦承不諱，並有與被告所供情節大致
    相符，記載該帳戶由被告於94年6 月28日申請掛失補發存摺
    ，於94年7 月5 日獲核發金融卡之前揭帳戶之印鑑卡、查詢
    帳戶最近交易資料、摘要代碼各1 份附卷可資佐證（見臺灣
    士林地方法院檢察署95年度他字第506 號卷【以下簡稱他卷
    】第22~24 頁），被告此部分供述核與事實相符，堪予認定
    。
  (二)前揭帳戶經前揭收購之成年男子，提供予其所屬之詐欺集團
    作為詐欺使用，而共同意圖為自己不法，基於詐欺之概括犯
    意，先推由該詐欺集團之成員，於94年7 月12日15時6 分許
    ，撥打電話給陳裕全，謊稱為陳裕全之朋友，且急須用錢，
    要求陳裕全持金融卡依指示匯款，致陳裕全誤信不疑有他，
    於同日持金融卡前往臺中商業銀行之自動櫃員機匯款轉帳1
    萬元入該成員所指定之甲○○前揭帳戶。續又由該詐欺集團
    成員於同日16時許，撥打電話予吳曉楓，自稱為吳曉楓朋友
    急需借款1 萬元，致吳曉楓誤信不疑有他，於同日前往在桃
    園縣桃園市○○路316 之1 號之福林郵局，匯款1 萬元入該
    成員所指定之甲○○前揭帳戶等情，則經證人陳裕全於警詢
    時證稱：伊於94年7 月12日15時6 分在住處接到1 通電話，
    稱是伊朋友有急事，急需用錢，叫伊匯款，伊拿著金融卡到
    附近提款機依指示匯款1 萬元入000-00000000000000帳號，
    等操作完畢才知道被騙等語屬實（見他卷第12頁），並經證
    人吳曉楓於警詢時證稱：伊於94年7 月12日16時許在家中接
    獲1 名女子自稱是伊朋友，因為急用要向伊借1 萬元，伊不
    疑有他，便到福林郵局匯款1 萬元到她所提供之0000000000
    0000帳戶裡等語明確（見他卷第18頁），另有分別與證人陳
    裕全、吳曉楓所證相符之臺中商業銀行自動櫃員機交易明細
    表（見他卷第14頁）、匯款單執據（見他卷第21頁）、中華
    郵政股份有限公司94年8 月25日儲字第0940714291號函及所
    附被告前揭帳戶之客戶歷史交易清單（見臺灣士林地方法院
    檢察署94年度偵字第6441號卷第53~54 頁）各1 份附卷可稽
    佐證，亦堪認定為真實。
  (三)查被告於94年7 月5 日出賣前揭帳戶之前，已曾經因另案出
    賣帳戶供詐騙集團使用之事，經本院於94年9 月1 日以94年
    度簡字第189 號判決有期徒刑6 月，如易科罰金以300 元折
    算1 日確定，有該判決附卷可稽（見偵卷第117 頁），又該
    案於93年9 月11日製作警詢筆錄，警方已詢及：為何詐欺之
    錢財均匯入你帳戶？對方是否有告知收購存款簿是拿去做何
    用途？（見本院卷第34、36~37 頁），另於94年3 月7 日檢
    察官偵訊時供稱：伊知道錯了等語（見本院卷第44頁）。據
    此，被告於94年7 月5 日出賣本件帳戶時，對於出賣帳戶供
    他人使用，將被詐欺集團利用作為連續詐欺受款之工具一節
    ，應有明確之認知，被告辯稱：伊不知道賣帳戶會被拿去騙
    錢云云，顯係卸責之詞，毫無可採。而被告明知如此，猶仍
    出賣帳戶供他人使用，其所出賣之帳戶遭收購詐欺集團供作
    詐欺使用，自屬毫不違背被告之本意，且有意使其發生，甚
    為明確。
  (四)綜上所述，本件事證明確，被告所辯並非可採，其犯行洵堪
    認定，應依法論科。
三、按幫助犯係從犯，係從屬於正犯而成立，刑法上既無「共同
    幫助」之情，當亦無「幫助共同」之可言。而被告幫助行為
    所從屬之正犯，於同日下午為2 次詐欺犯行，其時間緊接，
    所犯為構成要件相同之罪，顯係基於概括犯意為之，依95年
    7 月1 日修正施行前刑法（以下簡稱修正前刑法）第56條規
    定，為連續犯。按行為後法律有變更者，適用行為時之法律
    。但行為後之法律有利於行為人者，適用最有利於行為人之
    法律，刑法第2 條第1 項定有明文，此為「從舊從輕」之比
    較，查前揭詐欺集團成員為詐欺行為時，刑法第56條規定：
    「連續數行為而犯同一之罪名者，以一罪論。但得加重其刑
    至二分之一。」前開連續犯規定，業於94年1 月7 日修正同
    年2 月2 日公布刪除，並於95年7 月1 日施行（以下簡本次
    修正公布前之刑法簡稱為修正前刑法），此刪除雖非犯罪構
    成要件之變更，但顯已影響行為人刑罰之法律效果，自屬法
    律有變更。而連續犯本質上應屬數罪，僅係基於訴訟經濟或
    責任吸收原則之考量，而論以一罪，並加重其刑至二分之一
    。刑法修正後將連續犯規定刪除，致修正後刑法已無連續犯
    規定可資適用，原連續數行為，須以數罪併罰。修正前後，
    就詐欺集團成員之行為而言，顯有一次評價與多次評價之別
    ，自應以修正前之規定，較為有利，故本件被告所從屬之詐
    欺正犯，應論以連續詐欺罪。
四、按連續幫助與幫助連續原屬有別，如基於概括犯意，多次幫
    助他人犯罪，為連續幫助；如以一幫助行為，幫助他人連續
    犯罪，則為幫助連續，就幫助犯言，僅有一次之犯罪行為。
    被告基於幫助詐欺之不確定故意，以一次行為出賣帳戶，對
    於前揭連續詐欺正犯資以助力，核其所為，係犯刑法第30條
    、第339 條第1 項之幫助連續詐欺罪。原聲請簡易判決處刑
    意旨（依刑事訴訟法第451 條第3 項與起訴有同一之效力）
    雖認被告所為係犯刑法第30條、第340 條之幫助常業詐欺罪
    ，然查本件僅查有被害人陳裕全、吳曉楓指述遭人詐騙匯款
    至被告帳戶，並未查獲詐騙之人，又無其他證據足以認定該
    實行詐騙之人究屬偶發因素犯之，或恃此維生之詐騙常業犯
    ，應依罪疑惟輕之原則，從有利被告之認定，而屬一般詐欺
    之範疇，而非常業詐欺，尚難論以被告係犯幫助常業詐欺罪
    ，是聲請簡易判決處刑意旨此部分所認容有未洽，本院爰於
    起訴之社會基礎事實相同之範圍內，變更起訴法條而審理之
    。而被告既為幫助犯，應依刑法第30條第2 項規定，按正犯
    之刑減輕其刑。又本件據以處刑之刑法第339 條第1 項罰金
    刑部分，於被告行為時，修正前第33條第5 款規定：「罰金
    ：1 元以上。」惟修正後刑法第33條第5 款規定：「罰金：
    新台幣1 千元以上，以百元計算之。」比較修正前後規定，
    如量處罰金之最低額，修正前為銀元1 元即新臺幣3 元，修
    正後則為1 千元，自以修正前之規定，有利於被告，應依刑
    法第2 條第1 項前段，適用被告行為時之法律。爰審酌被告
    貪圖小利，鋌而走險，而提供帳戶予他人使用，所為已影響
    社會正常交易安全，增加被害人尋求救濟之困難，並使犯罪
    之追查趨於複雜，暨其犯罪之動機、目的、手段、生活狀況
    、智識程度及犯罪後之態度，檢察官求刑有期徒刑8 月及被
    告前案判處有期徒刑6 月等一切犯罪情狀，量處如主文所示
    之刑。而被告犯罪所得2,500 元，未經扣案，且數額不大，
    衡情已經花用滅失，為免執行困難，爰不為沒收之宣告。
五、至修正前刑法第30條第1 項、第2 項規定為：「幫助他人犯
    罪者，為從犯。雖他人不知幫助之情者，亦同。從犯之處罰
    ，得按正犯之刑減輕之」，修正後則規定：「幫助他人實行
    犯罪行為者，為幫助犯。雖他人不知幫助之情者，亦同。幫
    助犯之處罰，得按正犯之刑減輕之」，揆諸本條之修正理由
    係為釐清幫助犯從屬性之疑義，並明示幫助犯之成立，亦以
    被幫助者著手犯罪之實行，且具備違法性為必要，是應僅屬
    法理之明文化，而非屬法律之變更，並無新舊法比較適用之
    問題，應依一般法律適用之原則，適用裁判時法。另被告行
    為時，本件據以論罪科刑之刑法第339 條第1 項法定刑中關
    於「或科或併科1 千元以下罰金」部分，應適用罰金罰鍰提
    高標準條第1 項前段，依行政院會銜司法院所定標準提高至
    10倍，經依現行法規所定貨幣單位折算新臺幣條例第2 條規
    定，折算為新臺幣後內容為：或科或併科3 萬元以下罰金。
    而被告行為後，刑法施行法於95年6 月14日修正增訂第1條
    之1 ，其第1 項、第2 項前段規定：「中華民國94年1 月7
    日刑法修正施行後，刑法分則編所定罰金之貨幣單位為新臺
    幣。94年1 月7 日刑法修正時，刑法分則編未修正之條文定
    有罰金者，自94年1 月7 日刑法修正施行後，就其所定數額
    提高為30倍」，據此刑法第339 條第1 項法定刑罰金部分已
    變更為：或科或併科3 萬元以下罰金。修正增訂前後，其實
    質內容相同，並無有利不利之別，亦無刑法第2 條第1 項新
    舊法比較之問題，應依一般法律適用之原則（最高法院95
    年度第21次刑事庭會議決議參照），適用裁判時之刑法施行
    法第1 條之1 第1 項、第2 項前段調整刑法第339 條第1 項
    之法定刑，附此敘明。
參、不另為免訴之諭知部分：
  (一)本件公訴意旨又認被告除有前開幫助常業詐欺犯行外（已經
    本院變更為幫助連續詐欺而審理之），另因掩飾自己常業詐
    欺重大犯罪所得財物，涉有犯洗錢防制法第9 條第1 項洗錢
    罪名，並與揭幫助詐欺犯行，具有想像競合犯之裁判上一罪
    關係等語。
  (二)按犯罪後之法律已廢止其刑罰者，應諭知免訴之判決，刑事
    訴訟法第302 條第4 款定有明文。查被告行為時，洗錢防制
    法第3 條第1 項第5 款，明定將刑法第340 條常業詐欺之罪
    ，列為該法所稱重大犯罪，應依同法第9 條第1 項處罰之。
    惟被告行為後，洗錢防制法業於95年5 月30日修正公布，並
    於95年7 月1 日施行，修正後洗錢防制法第3 條之規定，因
    配合刑法第340 條常業詐欺罪之刪除，亦配合刪除該條第5
    款之規定，是修正後洗錢防制法不再將刑法第340 條常業詐
    欺列入該法第3 條所稱「重大犯罪」，故修正後同法第9條
    第1 項對於常業詐欺罪部分已予除罪化，則依刑事訴訟法第
    302 條第4 款之規定，應無論被告實體上是否構成除罪前之
    幫助洗錢罪，逕為免訴之諭知，惟因公訴人認此部分與前開
    有罪部分有裁判上一罪關係，對此部分爰不另為免訴之諭知
    。
據上論斷，應依刑事訴訟法第452 條、第299 條第1 項前段、第
300 條，刑法第2 條第1 項前段、第30條第1 項、第2 項、第33
9 條第1 項，刑法施行法第1 條之1 第1 項、第2 項前段，判決
如主文。
本案經檢察官黃德松到庭執行職務。
中　　華　　民　　國　　96　　年　　1 　　月　　12　　日
                  刑事第五庭審判長法  官  周政達
                                  法  官  楊迺伶
                                  法  官  周群翔
以上正本證明與原本無異。
如不服本判決，應於判決送達後10日內，向本院提出上訴狀。
                                  書記官  劉育君
中　　華　　民　　國　　96　　年　　1 　　月　　12　　日
附錄本案論罪科刑法條全文：
中華民國刑法第339條
意圖為自己或第三人不法之所有，以詐術使人將本人或第三人之
物交付者，處5 年以下有期徒刑、拘役或科或併科1 千元以下罰
金。
以前項方法得財產上不法之利益或使第三人得之者，亦同。
前二項之未遂犯罰之。
